【裁判字號】    97,交上更(一),1
【裁判日期】    970527
【裁判案由】    業務過失致死
【裁判全文】
臺灣高等法院高雄分院刑事判決     97年度交上更(一)字第1號
上  訴  人  臺灣屏東地方法院檢察署檢察官
上  訴  人
即  被  告  乙○○
選任辯護人  吳春生律師
上列上訴人因被告業務過失致死案件，不服臺灣屏東地方法院94
年度交訴字第39號中華民國94年10月12日第一審判決（起訴案號
 ：臺灣屏東地方法院檢察署93年度偵字第4460號），提起上訴，
判決後經最高法院第一次發回，本院判決如下：
    主  文
原判決撤銷。
乙○○從事業務之人，因業務上之過失致人於死，處有期徒刑陸
月，減為有期徒刑參月，如易科罰金，以銀元參佰元即新台幣玖
佰元折算壹日，緩刑貳年。
    事  實
一、乙○○未考領有任何駕駛執照，平日除以務農為生外，復以
    駕駛六輪拼裝貨車載運農具、肥料為附隨業務，係以從事駕
    駛為附隨業務之人，民國（下同）93年8 月9 日上午8 時40
    分許，駕駛未懸掛車牌之六輪拼裝貨車，沿屏東縣萬丹鄉○
    ○村○○○路，由東往西方向直行，欲前往萬丹鄉鄉長處載
    運肥料，途經該路下蚶190 之30號前速限每小時40公里之道
    路時，本應注意在遵行車道內按該路段所設之速限行駛，而
    當時天候、路況及視距均屬良好，並無不能注意之情形，詎
    竟疏未注意，以時速50公里以上之速度超速行駛，適為閃避
    停放於其所行駛道路右側之不詳中型貨車，而將併裝車之左
    側前、後輪駛入對向車道。適有張慶輝騎乘車號WEK-235 號
    輕型機車由廈南路欲右轉進入和平西路，因機車上載有其甫
    竊取得手之冷氣機，而該冷氣機斜放於機車上，一端放置於
    機車座墊前端部分，以腹部頂住，另一端放於機車手把下方
    與腳踏板之間，雙腳夾住該冷氣機，冷氣機高度高過機車把
    手，行車控制較正常裝載時困難，致進入和平西路後，由西
    向東亦略有跨越分向線而駛入乙○○之車道，乙○○見狀乃
    閃煞不及，所駕駛之六輪拼裝貨車車頭與張慶輝騎乘之機車
    迎面撞擊，致張慶輝人車倒地，受有腹部挫傷、左胸骨折、
    頭部外傷、右耳道出血、合併出血性休克等傷害，經送往國
    軍高雄總醫院屏東分院附設民診療服務處急救，迄於同日上
    午12時10分許，經宣告急救無效而因上揭傷害不治身亡。乙
    ○○於車禍肇事後，在有權偵查犯罪之司法機關或人員尚不
    知肇事者為何人前，主動向到場員警坦承為肇事，嗣並接受
    法院之裁判。
二、案經屏東縣警察局屏東分局報請台灣屏東地方法院檢察署檢
    察官偵查起訴。
    理  由
壹、證據能力部分：
一、卷附道路交通事故現場圖、道路交通事故調查報告表、交通
    事故案件肇事是否自首調查表雖係被告以外之人於審判外之
    書面陳述，惟經本院於行準備程序時告以係傳聞證據，檢察
    官檢察官、被告及其選任辯護人均表示無意見，迄於審理時
    亦表示無意見（見本院上更(一)字1 號卷第32、76、77頁），
    本院審酌上開書面陳述作成時並無違法或不當之情事，以之
    為認定本件犯罪事實及其他相關事實之證據，尚屬適當，依
    刑事訴訟法第159 條之5 之規定，即有證據能力。
二、按醫師法第12條第1 項規定：醫師執行業務時，應製作病歷
    ，並簽名或蓋章及加註執行年、月、日。第2 項規定：前項
    病歷，除應於首頁載明病人姓名、出生年、月、日、性別及
    住址等基本資料外，其內容至少應載明下列事項：一就診日
    期。二主訴。三檢查項目及結果。四診斷或病名。五治療、
    處置或用藥等情形。六其他應記載事項。因此，醫師執行醫
    療業務時，不論患者是因病尋求診療，或因特殊目的而就醫
    ，醫師於診療過程中，應依醫師法之規定，製作病歷，此一
    病歷之製作，均屬醫師於醫療業務過程中所須製作之紀錄文
    書，而且每一醫療行為均屬可分，因其接續之看診行為而構
    成醫療業務行為，其中縱有因訴訟目的，例如被毆傷而尋求
    醫師之治療，對醫師而言，仍屬其醫療業務行為之一部分，
    仍應依法製作病歷，則該病歷仍屬業務上所製作之紀錄文書
    ，與通常之醫療行為所製作之病歷無殊，自屬刑事訴訟法第
    159 條之4 第2 款所稱從事業務之人於業務上所須製作之紀
    錄文書，而診斷證明書係依病歷所轉錄之證明文書，自仍屬
    本條項之證明文書（最高法院97年度台上字第666 號判決參
    照）。本件卷附國軍高雄醫院屏東分院附設民眾診療服務處
    所出具死者張慶輝診斷證明書（見相驗卷卷第19頁），依上
    開說明，係屬刑事訴訟法第159 條之4 第2 款所稱之證明文
    ，自有證據能力。
三、卷附高屏澎區車輛行車事故鑑定委員會之鑑定報告（見偵查
    卷第27-29 頁）、台灣省車輛行車事故覆議委員會覆議意見
    書（見本院上訴卷第66頁），雖係被告以外之人於審判外之
    書面陳述，惟係依檢察官依刑事訴訟法第206 條之規定囑託
    所為鑑定，核屬同法第159 條第1 項所稱「除法律有規定」
    之傳聞證述，自有證據能力。
三、傳聞法則係針對於被告以外之人於審判外之言詞或書面陳述
    所規範之證據法則，換言之「傳聞證據」係指「審判外」所
    為之「陳述或所發生之敘述性動作」，而提出於法庭用來證
    明該敘述事項之真實性之證據。因此，如非被告以外之人於
    審判外以言詞或書面所為之供述證據，即無傳聞法則之適用
    。卷附警方所拍攝肇事現場、冷氣失竊地點、解剖屍體等照
    片，係利用光學、機械之方式，對於所拍攝內容所為忠實且
    正確之記錄，性質上並非供述證據，故無刑事訴訟法第15 9
    條第1 項規定之適用，附此敘明。
貳、實體部分：
一、訊據上訴人即被告乙○○（下稱被告）固坦承其於前揭時、
    地，無照駕車而與被害人張慶輝騎乘之機車碰撞肇事，惟矢
    口否認有何業務過失致死犯行，辯稱：伊駕駛伊沒有超速，
    伊當時車速未超過時速40公里，亦未侵入對向車道，本件車
    禍係因被害人所騎機車夾放1 台冷氣機，轉彎轉不過來，闖
    入伊所行駛之車道所造成，伊無過失，且僅在偶須載運農具
    或肥料等體積較大之農具或數量較多之肥料時，始有駕駛拼
    裝車之必要，因此駕駛拼裝車並非其附隨業務云云。
二、惟查:
  (一)被告於檢察官偵查時供稱：「到肇事地點，…，就駛入對向
    車道，結果對方騎機車從廈南路轉出來和平西路，我見到時
    已煞車不及才撞上他」、「我要閃避前方小貨車致駛入對向
    車道，未注意對向車道情況」等語（見相驗卷第40頁背面、
    第41頁），而依道路交通事故現場圖、肇事現場照片（見相
    驗卷第6 、第32頁）顯示，肇事後路面確遺有被告拼裝車之
    左側前後輪煞車痕於對向車道，是被告上開自白與事實相符
    ，被告於肇事當時係駛入對向車道，應無疑問，被告於原審
    法審理中改稱其未駛入對向車道云云（見原審卷第29頁），
    顯無可信。再者，被害人張慶輝機車之右側刮地痕之起點係
    在被告所行駛之車道內，距離和平西路東向車道邊緣（張慶
    輝之車道）為4 ．4 公尺，該車道寬3 ．1 公尺，有道路交
    通事故現場圖在卷可憑（見相驗卷第6 頁）。機車倒地之刮
    地痕起點既在被告所行駛車道內距中心線1 ．3 公尺處；而
    左側刮地痕在被告駕駛之併裝車右後輪向後延伸線處上，該
    右後輪在其車道中央，此有警方所拍攝之現場照片在卷可憑
    （見同上相驗卷第32頁正、反面）。而被害人張慶輝機車之
    刮地痕係兩車相撞後機車倒地所造成，則該刮地痕之起點為
    撞擊點無訛。
  (二)被告車輛在案發現場遺留之煞車痕，右輪部分長約15公尺、
    左輪部分長12.7公尺, 該處路面係鋪設柏油, 速限每小時40
    公里及案發時路面乾燥等情，有道路交通事故現場圖1 份在
    卷可按（見相驗卷第6 頁），按交通部公布之「一般公路汽
    車煞車距離、行車速度對照表」觀之，被告當時車速為時速
    50公里以上無訛。而依卷附道路交通事故調查報告表(一)所載
    ，肇事道路之速限為40公里（見相驗卷第7 頁），是被告當
    時之時速已超過該路段之速限應堪認定。被告否認超速行駛
    ，自非可採。綜上被告於檢察官偵查中之供述、道路交通事
    故現場圖、肇事現場照片等肇事後遺留之跡證觀之，本件交
    通事故應係因被告駕車行經路中劃有分向線之肇事地路段，
    為閃避停於路右之不詳貨車而使入來車道，又超速行駛；而
    被害人張慶輝駕輕機車行經肇事路段，駛入來車道與跨路中
    分向線行駛之被告所駕駛之拼裝貨車迎面相撞而肇事無訛。
    經本院前審將本件交通事故送台灣省車輛行車事故覆議委員
    會覆議結果，亦為相同之判斷（見本院上訴卷第66-67 頁）
    。
  (三)被害人張慶輝確因本件車禍致腹部挫傷、左胸骨折、頭部外
    傷、右耳道出血、合併出血性休克等傷害，經送醫急救，仍
    於同日上午12時10分許不治死亡等情，亦經臺灣屏東地方法
    院檢察署檢察官督同法醫師相驗明確，有相驗屍體證明書、
    驗斷書、勘驗筆錄、國軍高雄醫院屏東分院附設民眾診療服
    務處所出具診斷證明書附卷足憑（見相驗卷第19、39頁、43
    -48 頁），並為被告所是認之事實。
  (四)按行車速度應依速限標誌或標線之規定；且汽車在雙向二車
    行駛時，均應在遵行車道內行駛，道路交通安全規則第93條
    第1 項及第97條第1 款分別定有明文。此為車輛駕駛人之被
    告所應注意之義務，而肇事路段係雙向二車道, 當時天候晴
    朗、日間有自然光、視距良好、路面乾燥、無缺陷及其他障
    礙物，亦有上開道路交通事故調查報告表(一)及現場照片在卷
    可考（見相驗卷第7 頁、第32-36 頁），是亦無被告所不能
    注意之情事，竟疏於注意，而以時速50公里以上之車速超速
    行駛，復為閃避路旁之不詳貨車而並侵入對向車道，致與亦
    侵入對向車道之被害人張慶輝所騎乘之機車迎面發生碰撞，
    使被害人張慶輝受傷送醫不治身亡，被告駕駛行為有過失，
    應堪認定。被告於檢察官偵查中亦供稱：「（本件你認為有
    無過失？）我有，我要閃避前方小貨車致駛入對向車道」等
    語（見相驗卷第41頁第5 行）。又被告之過失行為既為導致
    被害人死亡之原因，則兩者間顯有相當之因果關係。
  (五)本件交通事故經本院前審送請台灣省車輛行車事故覆議委員
    會覆議結果，亦認「郭君駕車行經路中劃有分向線之肇事地
    路段，理應在遵行車道內行駛，而其疏未注意，為閃避停於
    路右之中型貨車而使入來車道，且又超速行駛，致遇有狀況
    ，煞避不及，與迎面駛致之張車發生相撞肇事，可由郭車車
    頭受損及肇事時所留二條煞車痕之位置係跨在路中分向線兩
    側左證；張君駕輕機車行經路中劃有分向線之肇事地路段，
    理應在遵行車道靠右行駛，而疏未注意，駛入來車道，致遇
    有狀況煞避不及，與跨路中分向線行駛之郭車發生相撞肇事
    ，可由張車車頭受損及肇事時所留機車刮地痕與人車倒地位
    置均在對向郭車車道內可佐證」等語，亦為相同之判斷（見
    原審卷第67頁）。台灣省高屏澎區車輛行車事故鑑定委員會
    鑑定結果，認被害人張慶輝僅超載右轉，尚有未洽（見偵查
    卷第28頁）。
  (六)刑法上所謂業務，係指個人基於其社會地位繼續反覆所執行
    之事務，包括主要業務及其附隨之準備工作與輔助事務在內
    ，此項附隨之事務，僅須與其主要業務有直接、密切之關係
    者，即可包含在業務概念中，而認其屬業務之範圍（最高法
    院94年度台上字第7346號判決參照）；亦即為完成主要業務
    所附隨之準備工作與輔助事務亦應包括在內（最高法院94年
    度台上字第7064號判決意旨參照）。本件被告平日務農，載
    運肥料時，才會駕駛本件拼裝車，案發當時，其係駕駛該拼
    裝車要去鄉長家載運肥料至田裏施肥，此經被告於本院前審
    審理時供承在卷（見本院上訴卷第84頁），被告平日既係從
    事農作，則載運肥料至田裏施肥自與其平日農作業務密不可
    分，從而被告駕駛本件拼裝貨車載運肥料至田裏施肥，係其
    農作業務之附屬業務，應堪認定。被告辯稱：伊僅偶須載運
    體積較大或數量較多之農具或肥料時，始會使用拼裝車，駕
    駛拼裝車並非附屬業務云云，委無可採。
    綜上所述，被告犯行洵堪認定。
  (七)被害人張慶輝於本件車禍發生前，係騎車號WEK-235 號輕型
    機車，機車上載有其甫竊取得手之窗型冷氣機，該冷氣機斜
    放於機車上，一端放置於機車座墊前端部分，以腹部頂住，
    另一端放於機車手把下方與腳踏板之間，雙腳夾住該冷氣機
    ，冷氣機高度高過機車把手，此經證人沈清良於本院前審審
    理中到庭結證屬實（見本院上訴卷第57、58頁），又該冷氣
    機之長度及寬度依目測已顯較本件50ＣＣ之輕機車的腳踏板
    為寬，此有機車與該冷氣機之相片附卷可稽（見相驗卷第
    33-37 頁）。按諸張慶輝裝載此冷氣機之方式，其雙手需自
    冷氣機兩側伸至機車把手，以操控機車之行駛，且因該冷氣
    機之一端係放於坐墊前端之上，張慶輝之雙腳張開的角度又
    須超過該冷氣機之寬度，其騎該機車之坐位點必會後移，與
    機車把手之距離必因此而加長，減低雙手操控機車把手之靈
    活度；再者，被告雙腳之間夾著該冷氣機，無法正常放於腳
    踏板上，亦會嚴重影響操控該機車時重心的穩定性，加以窗
    型冷氣機重量甚重，被害人以上開方式裝載該冷氣機於輕型
    機車上，對機車之正常操控性自已產生嚴重之妨害，是上開
    因素係導致其於轉彎之際，無法正常操控機車龍頭以較小之
    迴轉半徑轉彎，進入應遵行車道靠右行駛，以致侵入被告所
    行駛之車道，嗣於發現被告所駕駛之拼裝車時亦已閃避不及
    而肇事無訛，從而被害人張慶輝就本件交通事故之發生亦與
    有過失。惟被告對本件交通事故之發生確有過失，已如前述
    ，則被害人之過失僅能援為量刑之參考，無從免除被告之過
    失致死之刑責。
    綜上所述，本件事證明確，被告犯行洵堪認定，辯護人聲請
    勘驗肇事現場，從新模擬肇事經過，核無必要。
三、按行為後法律有變更者，適用行為時之法律；但行為後之法
    律有利於行為人者，適用最有利於行為人之法律，刑法第2
    條第1 項定有明文。上開規定係規範行為後法律變更所生新
    舊法律比較適用之準據法。而比較時應就罪刑有關之事項，
    如共犯、未遂犯、想像競合犯、牽連犯、連續犯、結合犯，
    以及累犯加重、自首減輕及其他法定加減原因，如身分加減
    與加減例等一切情形，綜合全部罪刑之結果而為比較，予以
    整體適用（最高法院95年度第8 次刑事庭會議決議參照）。
    本件被告行為後，刑法第33條、第62條業經於94年2 月2 日
    修正公布，於95年7 月1 日施行，且95年6 月14日公布之刑
    法施行法第1 條之1 規定，除變更刑法分則編所定罰金之貨
    幣單位為新臺幣外，並分別提高罰金數額為3 倍或30倍。是
    本件自應就被告等行為前、後相關法律，依前揭規定比較新
    舊法以決定應適用之法律：(一)刑法第276 條第之法定定刑為
    「處5 年以下有期徒刑、拘役或3000元以下罰金」，而修正
    後之刑法第33條第5 款規定「罰金：新臺幣1, 000元以上，
    以百元計算之」，修正前之刑法第33條第5 款則規定「罰金
    ：1 元以上」，是刑法分則中有罰金刑之規定者，在修法前
    法院所得科處之最低度法定刑係銀元1 元即新臺幣3 元，依
    罰金罰鍰提高標準條例第1 條前段提高後為900 元，在修法
    後最低法定刑則係新臺幣1,000 元，是依修正後之刑法第
    276 條所得科處之罰金刑為新臺幣1,000 元以上、新臺幣
    30,000元以下，自以被告行為時之刑法第276 條第1 項較有
    利於行為人。(二)刑法第62條原規定：「對於未發覺之罪自首
    而受裁判者，減輕其刑。但有特別規定者，依其規定」，修
    正後則規定：「對於未發覺之罪自首而受裁判者，得減輕其
    刑。但有特別規定者，依其規定」，比較結果自以舊法必減
    其刑之規定對被告較為有利。經綜合比較結果，自以舊法對
    被告較為有利。
四、核被告平日務農為業，駕駛拼裝車載運農具及肥料為其附隨
    業務，於駕駛拼裝車從事附屬業務之過程中，因上述過失肇
    事，致被害人受傷身亡之所為，係犯刑法第276 條第2 項之
    業務過失致人於死罪。（原起訴法條雖為刑法第276 條第1
    項，惟已檢察官於原審準備程序中以言詞更正，本院即無庸
    再變更起法條）。被告無駕駛執照駕車，因而肇事致人死亡
    ，依法應負刑事責任，爰依道路交通管理處罰條例第86條第
    1 項規定加重其刑。又被告於肇事後，有偵查犯罪權限之機
    關或人員尚不知為何人肇事前，主動向到場員警坦承肇事，
    有屏東縣警察局交通隊交通事故肇事者是否符合自首調查表
    1 份附卷可查（見相驗卷第28頁），嗣並接受法院之裁判，
    其行為合修正前刑法第62條前段規定之自首要件，應依該條
    前段規定減輕其刑，並先加後減之。
五、原審因認被告犯罪事證明確，據以論罪科刑，固非無見；惟
    (一)原判決未審酌本件被害人張慶輝對車禍之發生亦與有過失
    ，尚有未合；(二)被告行為後，中華民國96年罪犯減刑條例業
    於96年7 月4 日公布，同年月16日施行。被告犯罪時間在96
    年4 月24日前，所犯業務過失致人於死罪合於中華民國96
    年罪犯減刑條例之減刑條件，原判決未及減刑，亦有未洽。
    檢察官上訴意旨以被告尚未與被害人家屬和解，指摘原判決
    量刑過輕，惟如後所述，被害人對本件交通事故之發生亦與
    有過失，是檢察官執上開事由，提起上訴為無理由；被告上
    訴意旨否認犯罪，指摘原判決不當，亦屬無理由，原判決既
    有上開可議，即應由本院撤銷改判。爰審酌被告無照駕車復
    超速及超越中心線行駛肇事，過失程度非輕，其過失行為造
    成1 人死亡，所生實害嚴重，惟念其犯後於檢察官偵查中坦
    承犯行，駕駛本件拼裝車載運肥料僅係其從事農作之附隨業
    務，與一般專以駕駛汽車為業之營業車輛司機相較，情節較
    為輕微，且其因賠償金額無法與被害人家屬達成協議而未能
    與被害人家屬和解，惟被害人已由犯罪被害人補償制度領得
    補償金90餘萬元，此經告訴人甲○○於本院審理時坦承在卷
    （見本院上更(一)字1 號卷第82頁），本件車禍之發生被害人
    亦與有過失等一切情狀，量處有期徒刑6 月，並依中華民國
    96年罪犯減刑條例第2 條第3 款之規定減輕其宣告刑2 分之
    1 。修正前刑法第41條第1 項前段原規定：「犯最重本刑為
    5 年以下有期徒刑以下之刑之罪，而受6 個月以下有期徒刑
    或拘役之宣告，因身體、教育、職業、家庭之關係或其他正
    當事由，執行顯有困難者，得以1 元以上3 元以下折算一日
    ，易科罰金。」，且被告行為時之易科罰金折算標準，依修
    正前罰金罰鍰提高標準條例第2 條前段（現已刪除）之規定
    ，係就其原定數額提高為100 倍折算1 日，是被告行為時之
    易科罰金折算標準乃以銀元300 元折算1 日，經折算後應以
    新臺幣900 元折算為1 日。惟修正後刑法第41條第1 項前段
    則改為：「犯最重本刑為5 年以下有期徒刑以下之刑之罪，
    而受6 個月以下有期徒刑或拘役之宣告者，得以新臺幣1,
    000 元、2,000 元或3,000 元折算一日，易科罰金」，就易
    科罰金之折算標準予以提高，從而以修正前之規定較有利於
    行為人，爰依修正前之規定，就減得之刑，諭知如主文所示
    易科罰金之折算標準。
六、緩刑部分：被告前此未曾受過有期徒刑以上刑之宣告，有臺
    灣高等法院被告前案紀錄表在卷可按，且犯後於本院審理期
    間已與被害人家屬達成和解，除其已賠付台灣屏東地方法院
    檢察署先前所支付之50萬元外，已再給付被害人家屬10萬元
    ，且被告家庭經濟確屬困難，此有被害人甲○○所出具之陳
    述書及收據在卷可憑，本院審酌上情及本件交通事故之發生
    ，以被害人逆向行駛較為嚴重等，且係被告係過失犯，應受
    之非難性較輕微，而被告經此偵審程序及刑之宣告，亦應知
    所警愓，信無再犯之虞，本院認對被告所宣告之刑以暫不執
    行為適當，爰併宣告緩刑2 年，以啟自新，並觀後效。
據上論斷，應依刑事訴訟法第369 條第1 項前段、第364 條、第
299 條第1 項前段，道路交通管理處罰條例第86條第1 項，刑法
第2 條第1 項、修正前刑法第276 條第2 項、修正前刑法第62條
前段、修正前刑第41條第1 項前段、刑法第74條第1 項第1 款，
刪除前罰金罰鍰提高標準條例第2 條，刑法施行法第1 條之1 ，
中華民國96年罪犯減刑條例第2 條第3 款、第7 條，判決如主文
。
本案經檢察官陳國全到庭執行職務。
中    華    民    國    97    年    5     月    27    日
                  刑事第七庭    審判長法  官 莊飛宗
                                      法  官 邱明弘
                                      法  官 李嘉興
以上正本證明與原本無異。
如不服本判決，應於判決送達後10日內向本院提出上訴狀，其未
敘述理由者並應於提出上訴狀後10日內向本院補提理由書（應附
繕本）。
中    華    民    國    97    年    5     月    27    日
                                      書記官 郭榮芳
附錄本件判決論罪科刑法條：
刑法276條第2項
從事業務之人，因業務上之過失犯前項之罪者，處5 年以下有期
徒刑或拘役，得併科3 千元以下罰金。


司法院資訊處製作；財團法人民間司法改革基金會備份。
